臺灣高雄地方法院刑事判決　　　　　　　　　　　　　九十三年度自緝字第三七號
　　自　訴　人　乙○○
　　被　　　告　丙○○
　　選任辯護人　萬維堯律師
右列被告因詐欺案件，經自訴人提起自訴，本院判決如左：
    主  文
丙○○無罪。
    理  由
一、自訴意旨略以：自訴人前經友人甲○○之介紹，參加被告丙○○所招攬附表編號
    (一)之互助會，每期均依約繳交會款，詎被告意圖為自己不法之所有，於民國九十
    年十一月間，擅自標得自訴人之會份，致自訴人損失所有已繳交之會款，合計新
    台幣（以下同）十三萬元；被告又承前開詐欺之犯意，於九十年十一月十六日透
    過甲○○之介紹，參加自訴人所招攬如附表編號(二)之互助會，且於同年月二十三
    日即第二次開標時參與競標，並於當日得標。惟被告於自訴人交付該次得標款項
    後，旋即逃匿無蹤，亦始終未能出面處理。為此因認被告涉有刑法第三百三十九
    條第一項之詐欺取財罪及同法第三百四十二條背信罪云云。
二、查九十二年二月六日修正前刑事訴訟法第三百二十條規定，自訴狀僅須記載被告
    之姓名、年籍等人別資料暨犯罪事實及證據，並無須記載所犯法條，故自訴之事
    實範圍，係以自訴狀所載事實為準，與所犯法條之記載無關，縱有其記載，亦僅
    供法院審判之參考，並不足以拘束法院之獨立認事用法。法院於不妨害事實同一
    之範圍內，得自由認定事實，適用法律，不能僅就自訴狀記載罪名審理（最高法
    院八十七年台上三二九八號判決意旨可資參照）。本件自訴狀雖僅記載被告涉有
    刑法第三百三十九條之詐欺罪，然觀諸其所載整體犯罪事實，已然詳敘自訴人參
    與被告所發起附表編號(一)互助會之事實，並據自訴人於本院審理中指陳被告明知
    自訴人係以本人名義參加該互助會，仍任由他人標走自訴人之會份，既未事前告
    知自訴人，事後亦未加確認，自屬違法等語，足見自訴人所指被告犯罪事實不無
    涉及刑法第三百四十二條第一項之背信罪。且佐以被告於審判程序中，業經本院
    另行告以其可能涉犯刑法之背信罪，並依刑事訴訟法第九十五條之規定告知權利
    並令其知悉，參以前揭說明，本院自得併就被告是否涉有背信罪之事實予以審理
    ，合先敘明。
三、按犯罪事實應依證據認定之，無證據不得推定其犯罪事實。又不能證明被告犯罪
    者，應諭知無罪之判決，刑事訴訟法第一百五十四條第二項、第三百零一條第一
    項分別定有明文。所謂證據，係指足以認定被告確有犯罪行為之積極證據而言，
    該項證據自須適合於被告犯罪事實之認定，始得採為斷罪資料。苟積極證據不足
    為不利於被告事實之認定時，即應為有利於被告之認定，更不必有何有利之證據
    （參見最高法院二十九年上字第三一０五號、三十年上字第八一六號判例）。再
    者，刑法上詐欺罪之成立，要以加害者有不法得財或得利之意思而實施詐欺行為
    ，被害者因此行為，致表意有所錯誤而為財產上處分，受有損害，且加害者所用
    行為，堪認為詐術者，始足當之，亦據最高法院十九年度上字第一六九九號、四
    十六年台上字第二六０號等判例闡釋甚明。本件自訴人因認被告涉犯前開詐欺取
    財及背信罪嫌，無非係以被告於附表編號(一)互助會九十年十二月間倒會後，即未
    能出面處理，亦未能賠償自訴人之損失；且被告參加自訴人所招攬附表編號(二)之
    互助會，竟於九十年十一月二十三日即第二會得標後，旋即逃匿無蹤云云，為其
    論據。訊據被告固坦承確有擔任會首召集附表編號(一)之互助會，並於九十年十一
    月十日即第十三會開標後，因故未能繼續進行而倒會之事實。惟堅詞否認有何詐
    欺取財及背信之犯行，辯稱：自訴人所參加之會份，係由甲○○以自訴人之名義
    而標走，且該互助會實因甲○○得標後未能依約繳交會款，以致無從繼續進行；
    至伊事後係因為躲避彰化同居人之騷擾，並非故意逃避自訴人；另伊從未參加自
    訴人所招攬附表編號(二)之互助會，亦不可能得標或經由自訴人交付會款等語。經
    查：
（一）附表編號(一)之互助會乃被告自任會首而對外召集，自訴人則係透過甲○○之介
      紹而參加該互助會，自訴人雖從未親自前往被告住處繳交會款或參與投標，向
      來均係委託甲○○代為繳交會款，惟於各該會份開標後，均會以電話向被告確
      認得標金額，且該互助會直至九十年十一月十日即第十三會後，始因故未能進
      行而倒會等情，業據被告坦認不諱，核與自訴人指訴情節相符，並有該互助會
      單一件在卷可稽，足認被告此部分自白確與事實相符，堪予採信。另自訴人所
      招攬之附表編號(二)互助會，係由甲○○表示欲以其本人及被告之名義各參加一
      會，且開標時均由甲○○個人前來處理，亦未見甲○○帶同被告前往標會等節
      ，另經證人陳美麗到庭結證屬實，並為自訴人所是認，故此部分之事實，亦堪
      認定。
（二）蓋合會係由會首邀集二人以上為會員，互約交付會款及標取合會金之契約，立
      基於合會會員及會首相互間之信賴關係，而於我國民間社會所產生之特別契約
      ，其相關契約權利義務，業據民法第七百零九條之一至第七百零九條之九定有
      明確規範。職是，倘會首因故於合會進行期間中而止會者，除該會首有因冒標
      而詐欺活會會員款項之情形外，如確非自始基於不法得財或得利之意圖，客觀
      上無施用詐術之行為，或並無損害發生，或者所受損害，非由欺罔行為陷於錯
      誤所致，又或其未能依契約本旨履行其債務或提出給付等情形，並非出於自始
      無意履行債務之詐欺犯意所致者，核與刑法第三百三十九條之詐欺罪構成要件
      尚屬有間，當未可逕以詐欺罪責相繩之。本件自訴人係透過友人甲○○之介紹
      而同意參加附表編號(一)之互助會，而觀諸該互助會之進行過程，直至進行十三
      會後方始止會，已達整體互助會數（二十六會）之半數；且自訴人就該互助會
      除被告身為會首，依約應取得第一期之全數標金外，其餘分別由其他會員以會
      單上所載金額而得標之情亦未加爭執，此外復查無事證足認被告果有以他人名
      義冒標之情事，是倘被告自始確有詐騙自訴人之不法意圖，衡情理當於首期取
      得會首之款項、或於其冒標之會份得標後旋即逃逸，焉有俟進行過半數會份後
      始行倒會之理？從而實難憑此推認自訴人於參加附表編號(一)互助會之初，即有
      何因被告施用詐術而陷於錯誤、始行參加該互助會並繳納會款之情事。
（三）次者，被告身為附表編號(一)之會首，本即負有舉行投標、決定得標、通知會員
      得標金額與向其他會員收取會款並轉交予得標會員等義務。查自訴人於附表編
      號(一)互助會進行過程中，雖未親自繳交會款或參與投標，惟該互助會既經甲○
      ○向被告表明係自訴人本人所參加，且自訴人於每次開標後亦均會電洽被告確
      認得標金額，故被告就自訴人確有參與附表編號(一)互助會之事實，自難諉為不
      知。本院審諸被告所辯自訴人之會份已由甲○○逕以自訴人名義得標等語，雖
      非無疑，然該互助會向來既均由甲○○代自訴人處理相關事務，而自訴人亦無
      從證明其參加之會份係被告本人所冒標，故被告上開所辯，尚難謂與常情有悖
      。準此，自訴人就其參加附表編號(一)互助會之會份，乃遭甲○○擅以自訴人名
      義參加競標並得標，進而取走全數得標會款，縱被告未能於事後自訴人詢問得
      標金額之際詳予告知該會份已經得標之事實，然自訴人嗣後仍繼續繳交會款予
      甲○○之舉，當係甲○○是否隱匿其擅以自訴人名義冒標之事實、以致自訴人
      陷於錯誤而同意交付款項所造成，尚難謂與被告前揭違反通知會員得標義務之
      行為有何因果關係，自無從逕以刑法之背信罪責相繩。
（四）另自訴人雖指稱被告曾透過甲○○參加其招攬之附表編號(二)互助會，然此節業
      經被告矢言否認，且本院參以前揭證人陳美麗所述，該互助會並未見被告親自
      前往標會，均由甲○○本人親自處理等語，是以該互助會既僅係甲○○對自訴
      人表示欲以被告之名義參加一會，被告則始終未與自訴人接洽標會或繳交會款
      等相關事宜，自難徒以卷附該互助會單記載有被告名字之情事，即率爾推認被
      告果有同意參加附表編號(二)互助會之事實。再者，甲○○現因罹患腦血管疾病
      、高血壓及糖尿病，有失語症及左側偏癱之症狀，前經本院通緝到案後，其聽
      能、語能均嚴重減退，已達無法理解他人問話、無法言語及無法辨識文字之程
      度，有本院九十三年度自緝字第三三號卷附長庚紀念醫院診斷證明書、九十三
      年十月二十日警詢筆錄及訊問筆錄各一份在卷可證，從而有關被告是否授權甲
      ○○參加附表編號(二)互助會一節，當已無從查證。職是，被告前開所辯各情固
      無從概予採信，然其間有合理之懷疑存在，無法達到確信其為真實之程度，當
      不得遽為不利於被告之認定。
四、綜前所述，自訴人所述犯罪事實及所憑證據尚難證明被告確有本件詐欺犯行，且
    其指述各節亦難認無瑕疵而足以採信，當不得遽為不利於被告之認定。此外，復
    查無其他積極證據足以證明被告確有自訴人所指詐欺及背信之犯行，揆諸首揭判
    例意旨及說明，即應為被告無罪之諭知。
據上論斷，應依刑事訴訟法第三百四十三條、第三百零一條第一項，判決如主文。
中　　　華　　　民　　　國　　　九十四　　　年　　一　　月　　三十一　　日
                                  臺灣高雄地方法院刑事第十七庭
                                      審判長法官  李麗珠
                                            法官  林勇如
                                            法官  陳明呈
右正本證明與原本無異。
如不服本判決，應於收受送達後十日內向本院提出上訴書狀。
　　　　　　　　　　　　　　　　　　　　　書記官  林明忠
中　　　華　　　民　　　國　　九十四　　年　　　一　　　月　　三十一　　日
附表：
┌─┬─────┬────┬───┬───┬────┬─────────┐
│編│起  會  日│會    數│每  會│底  標│標    會│自訴人參加狀況    │
│號│          │        │金  額│      │日    期│                  │
├─┼─────┼────┼───┼───┼────┼─────────┤
│  │八十九年十│二十六會│一萬元│一千元│每月十日│以本人名義參加一會│
│  │一月十日（│（合計已│      │（外標│        │                  │
│(一)│八十九年十│開十三會│      │制）  │        │                  │
│  │二月十日止│）      │      │      │        │                  │
│  │會）      │        │      │      │        │                  │
├─┼─────┼────┼───┼───┼────┼─────────┤
│  │九十年十一│三十二會│五千元│七百元│每七日一│由自訴人擔任會首  │
│  │月十六日起│        │      │（內標│會      │                  │
│(二)│至九十一年│        │      │制）  │        │                  │
│  │六月二十八│        │      │      │        │                  │
│  │日        │        │      │      │        │                  │
└─┴─────┴────┴───┴───┴────┴─────────┘
